【裁判字號】    95,再易,174
【裁判日期】    951227
【裁判案由】    清償債務
【裁判全文】
臺灣高等法院民事判決                 95年度再易字第174號
再審 原 告  午○○
            丁○
            丙○
上  1   人
法定代理人  丑○○
            乙○○
再審 原 告  子○○
上  1   人
法定代理人  辛○○
            巳○○
再審 原 告  辰○○
            卯○○
上  1   人
法定代理人  癸○○
            寅○○
再審 原 告  己○○
            庚○○
上  2   人
法定代理人  壬○○
            戊○○
共      同
訴訟代理人  邵曰道
再審 被 告  甲○○
上列當事人間清償債務事件，再審原告對於中華民國95年10月12
日本院95年度上易字第160號確定判決提起再審之訴，本院判決
如下：
    主      文
再審原告之訴駁回。
再審訴訟費用由再審原告午○○負擔二分之一，餘由再審原告連
帶負擔。
    事實及理由
一、按民事訴訟之再審程序，係對於已確定之判決聲明不服，原
    訴訟程序已因確定判決而訴訟繫屬消滅，其程序乃由不服該
    確定判決之當事人，以提起「再審之訴」之方法行之，形式
    上為新開始之起訴程序，亦即以提起訴訟法上形成之訴之方
    法，對於確定判決聲明不服。既係以起訴方法行之，則受理
    再審之訴之法院，無論係何一審級，均應依起訴之程序，審
    究其起訴在程序上是否合法。而有關再審程序之合法要件，
    除仍適用一般起訴程序即民事訴訟法第249條規範之合法要
    件外，再審之訴並有其特別合法要件。例如：再審之訴之起
    訴狀是否符合同法第501條之法定程式；再審之訴提起有無
    逾越同法第500條之法定不變期間；提起再審之訴之法院是
    否為同法第499條之法定專屬管轄法院等。而所謂再審之訴
    應以訴狀依民事訴訟法第501條第4款規定表明再審理由，必
    須具體指摘該項確定判決有同法第496條或第497條之事由。
    再審之訴在程序上合法者，法院始得進而審究其是否具有民
    事訴訟法第496條或第497條之再審理由，至其主張之再審理
    由是否實在，則為再審之訴有無理由之問題（最高法院29年
    抗字第283號、48年台抗字第157號判例參照）。次按再審之
    訴，應於三十日之不變期間內提起。前項期間，自判決確定
    時起算，判決於送達前確定者，自送達時起算；其再審之理
    由發生或知悉在後者，均自知悉時起算。但自判決確定後已
    逾五年者，不得提起。又再審之訴，專屬為判決之原法院管
    轄。民事訴訟法第500條第1、2項及同法第499條第1項分別
    定有明文。
二、查本院95年度上易字第160號判決（下稱原確定判決）係不
    得上訴第三審事件，故於原確定判決宣示時，即民國95年10
    月12日即告確定，嗣於同月19日寄存送達再審原告午○○、
    丁○、丙○、子○○、辰○○、卯○○、己○○、庚○○（
    下合簡稱再審原告，單指其中一人時，則逕稱其姓名），此
    有送達證書在卷可稽（見本院95年度上易字第160號卷第203
    頁，該卷下稱本院前審卷）。而再審原告於95年11月24日提
    起本件再審之訴，有民事再審狀之收文戳章在卷可參（見本
    院卷第1頁）。因此，再審原告提起再審之訴，顯未逾30日
    之法定不變期間。又再審原告提起本件再審之訴，依其於再
    審起訴狀所載，該訴狀已表明：（一）當事人及法定代理人
    ；（二）聲明不服之判決及提起再審之訴之陳述；（三）應
    於如何程度廢棄原判決及就本案如何判決之聲明；（四）以
    民事訴訟法第496條第1項第1款及同條項第13款為再審理由
    ，並遵守不變期間之證據，復有再審原告之民事再審起訴狀
    附於本院卷可憑（見本院卷第3頁至第16頁）。是再審原告
    提起再審之訴，符合上開關於再審之訴之法定程式、專屬本
    院管轄，及應於原確定判決送達日起算30日不變期間內提起
    等規定。職是，再審原告提起本件再審之訴，程序上堪認合
    法，本院應進而審究本件是否符合民事訴訟法第496條第1項
    第1款、第13款之再審事由，合先敘明。
三、再審原告之訴意旨略以：再審原告否認再審被告起訴狀所陳
    ：再審被告與邵旭、午○○夫妻言定，於72年4月15日向台
    灣中小企業銀行中壢分行（下稱中小企銀）貸款新台幣（下
    同）80萬元（下稱系爭款項）予被告夫妻使用等節。縱再審
    被告貸借系爭款項予邵旭、午○○夫妻使用，惟系爭款項為
    再審被告之配偶趙家統向中小企銀所借，再審被告僅居於連
    帶保證人之身分，代趙家統向中小企銀清償，趙家統至今未
    能舉證有交付金錢之事實，何來借款之有？若於他案自承利
    息存在，亦係趙家統與邵旭之交涉，要與再審被告無關。再
    審被告未舉證證明如何交付80萬元予邵旭、午○○夫妻，又
    無任何證據證明有金錢借貸關係存在，再審被告未具本件訴
    訟之當事人適格，應裁定駁回再審被告之訴。況應自借貸關
    係成立時起算消滅時效，而非以83年8月25日系爭款項清償
    完畢時起算，故系爭款項亦罹於時效而不得請求。又夫妻對
    外借貸行為，明顯非屬日常家務行為，且為獨立之個體，乃
    眾所週知之事，原確定判決適用民法第1003條第1項規定，
    顯有未當。另再審被告與邵旭間並無約定利息或複利之存在
    ，再審被告對此未舉證證明，故自79年8月28日起至83年8月
    25日之利息，不應滾入本金，亦罹於5年短期時效，是則系
    爭款項之利息17萬6141元不得請求，亦不得自89年8月5日起
    算法定遲延利息。據此，原確定判決明顯違背民事訴訟法第
    222條第3項、第249條第1項第6款、民法第474條、第475條
    、第1003條第1項、第207條之規定，而有民事訴訟法第496
    條第1項第1款適用法規顯有錯誤之情事。再者，再審被告僅
    居於連帶保證人之身分，代趙家統向中小企銀清償，此觀中
    小企銀呈報抵押權債權參與分配之呈報狀（下稱系爭呈報狀
    ）自明。系爭呈報狀雖於事實審言詞辯論終結前已存在，惟
    於確定判決後再審原告始發現，如經法院予以斟酌，即可證
    明與中小企銀間之借貸關係，應存在於趙家統，而非再審被
    告。進而足以推知，應係趙家統向中小企銀貸借系爭款項與
    邵旭、午○○夫妻，而非如原確定判決所稱：係再審被告借
    與邵旭、午○○夫妻，故原確定判決亦有民事訴訟法第496
    條第1項第13款之再審事由。綜上，原確定判決適用法規顯
    有錯誤，且有當事人發現未經斟酌之證物，爰依民事訴訟法
    第496條第1項第1款、第13款提起再審之訴。並聲明（一）
    原確定判決廢棄。（二）上開廢棄部分，再審被告前審之訴
    駁回。
四、本件未行言詞辯論，再審被告未提出任何書狀為陳述或答辯
    。
五、關於再審原告主張原確定判決適用法規顯有錯誤部分
（一）按當事人適格，乃當事人就具體特定之訴訟，得以自己之
      名義為原告或被告之資格，因而得受為訴訟標的之法律關
      係之本案判決者而言。在給付之訴，應以主張有給付請求
      權者為原告，以主張有給付義務者為被告。要之，當事人
      是否適格，以原告主張為準，不以法院判決結果為準。查
      再審被告既起訴主張其與午○○、邵旭夫妻間之系爭款項
      借貸關係存在，而請求再審原告為給付，揆諸上開說明，
      自無當事人不適格之問題。因之，再審原告認再審被告之
      當事人不適格，原確定判決應裁定駁回再審被告之訴云云
      ，自屬無據，合先敘明。
（二）次按民事訴訟法第496條第1項第1款所謂適用法規顯有錯
      誤者，係指確定判決所適用之法規顯然不合於法律規定，
      或與現尚有效之判例、解釋顯然違反者，而不包括認定事
      實錯誤、取捨證據失當、漏未斟酌證據、判決不備理由、
      理由間相互矛盾、及在學說上諸說併存致發生法律上見解
      歧異等情形在內（最高法院63年台上字第880號判例、80
      年度台再字第64號判決、90年度台再字第27號判決、92年
      度台上字第1771號判決參照）。
（三）經查，原確定判決依據調查所得證據，於判決理由中詳細
      論述證據之取捨，並為再審被告與午○○、邵旭夫妻間有
      系爭款項本金，及未罹於消滅時效之系爭款項利息17萬61
      41元之消費借貸關係存在，而為事實認定（參原確定判決
      第3頁至第9頁），且其事實認定並無違經驗法則或論理法
      則之處。縱令原確定判決有再審原告主張之認定事實錯誤
      之情形，亦與適用法規顯有錯誤有間。是再審原告以原確
      定判決明顯違背民事訴訟法第222條第3項、民法第474條
      、第475條、第1003條第1項之規定，而有適用法規顯有錯
      誤之情事云云，已無可採。
（四）再查，再審原告主張：系爭款項為趙家統向中小企銀所借
      ，再審被告乃居於連帶保證人之身分，代趙家統向中小企
      銀清償等節，縱屬實在，亦不能據此認定再審被告與午○
      ○、邵旭夫妻間不存在系爭款項之借貸關係。蓋中小企銀
      與趙家統、再審被告間；趙家統與再審被告間；再審被告
      與午○○、邵旭夫妻間，均為不同之法律關係也。原確定
      判決就認定再審被告與午○○、邵旭夫妻間之系爭款項借
      貸關係存在，難認有違經驗法則或論理法則。
（五）另按利息不得滾入原本，再生利息。但當事人以書面約定
      ，利息遲付逾一年後，經催告而不償還時，債權人得將遲
      付之利息，滾入原本者，依其規定。前項規定，如商業上
      另有習慣者，不適用之，民法第207條定有明文。原確定
      判決於斟酌全辯論意旨及調查證據之結果，依自由心證，
      認定再審被告將向中小企銀貸得系爭款項借與午○○、邵
      旭夫妻使用，午○○、邵旭嗣未攤還系爭款項本息，而由
      再審被告代為清償，而中小企銀得以複利將利息滾入原本
      計算，故依民法第207條之規定，並無疑義。此觀諸系爭
      款項於73年4月份之前，原由午○○、邵旭夫妻逕向中小
      企銀繳息，更得以證明再審被告與午○○、邵旭夫妻就系
      爭款項之借貸條件，與趙家統、再審被告與中小企銀就80
      萬借貸之條件，應屬一致。至再審原告雖對原確定判決之
      理由有所爭議，然究與適用法規顯有錯誤有別。是故，再
      審原告以原確定判決就「系爭款項之利息債務，銀行得以
      複利，將利息滾入原本計算之，依民法第207條第2項規定
      ，該利息債務已轉為借款債務，應適用15 年之時效」之
      見解，與民法第207條之規定相違，指摘原確定判決適用
      法規顯有錯誤，亦非可採。
（六）準此，再審原告雖以原確定判決有民事訴訟法第496條第1
      項第1款所謂適用法規顯有錯誤之事由，而提起再審之訴
      。然再審原告並未提出原確定判決有何適用之法規顯然不
      合於法律規定，或與現尚有效之判例、解釋顯然違反者，
      而泛以原確定判決不備理由，或理由矛盾，或事實認定有
      錯誤，或取捨證據失當等等，顯非屬適用法規顯有錯誤之
      情形，洵堪認定。
六、關於再審原告主張有發現未經斟酌之證物或得使用該證物之
    再審事由部分
（一）按依民事訴訟法第496條第1項第13款規定之再審事由，係
      以原確定判決有當事人未經斟酌之證物或得使用該證物，
      但以如經斟酌可獲較有利益之裁判者為限。
（二）經查，再審原告主張發現未經斟酌之證物，為系爭呈報狀
      云云。然而，系爭呈報狀僅能證明中小企銀曾於另案呈報
      趙家統邀約再審被告為連帶保證人，向中小企銀借款80萬
      元，並提供不動產辦理抵押權設定登記在案，尚欠借款金
      額19萬7041元等事實，顯無從以系爭呈報狀，證明再審被
      告與午○○、邵旭夫妻間就系爭款項未有借貸關係存在。
（三）況系爭呈報狀之內容，與中小企銀76年11月5日（76）壢
      分字第2938號函（見本院前審卷第164頁、本院卷第23頁
      ），大致相同。所異者，乃系爭呈報狀敘及再審被告為連
      帶保證人，而中小企銀上開函文載明再審被告為抵押物所
      有人也。因此，系爭呈報狀及中小企銀上開函件所述者，
      皆為再審被告與中小企銀間之法律關係，是縱於本院前審
      訴訟程序提出以供斟酌，亦難認再審原告可獲較有利益之
      裁判。是故，再審原告以發現未經斟酌之系爭呈報狀為由
      ，提起再審之訴，亦顯屬無據。
七、再審之訴顯無再審理由者，得不經言詞辯論，以判決駁回之
    ，民事訴訟法第502條第2項定有明文；而所謂再審之訴顯無
    再審理由，係依再審原告所主張之再審理由，不經調查即可
    認定，在法律上顯無理由而不能獲得勝訴之判決者而言（最
    高法院88年度台上字第634號判決參照）。承上五、六所述
    ，依再審原告主張之再審理由，均屬不經調查，即可認定顯
    與民事訴訟法第496條第1項第1款、第13款規定之要件不符
    。從而，再審原告提起本件再審之訴，程序上雖屬合法，惟
    其以原確定判決有民事訴訟法第496條第1項第1款、第13款
    規定之再審事由，提起再審之訴，顯無再審理由。從而，本
    院爰不經言詞辯論，逕以判決駁回之。
八、據上論結，本件再審之訴，顯無再審理由，依民事訴訟法第
    502條第2項、第78條、第85條第1項、第2項前段，判決如主
    文。
中    華    民    國    95    年    12    月    27    日
                    民事第14庭
                        審判長法  官  許正順
                              法  官  魏麗娟
                              法  官  鍾任賜
正本係照原本作成。
不得上訴。
中    華    民    國    95    年    12    月    28    日
                              書記官  王敬端


司法院資訊處製作；財團法人民間司法改革基金會備份。
